【裁判字號】    97,簡上,180
【裁判日期】    980224
【裁判案由】    給付租金等
【裁判全文】
臺灣士林地方法院民事判決             97年度簡上字第180號
上  訴  人  裕順發機械股份有限公司
法定代理人  乙○○
訴訟代理人  林穆弘律師
被上訴人    飛寶動能股份有限公司（原名赤崁科技股份有限公
            司）
法定代理人  甲○○
訴訟代理人  李永裕律師
複  代理人  張瑞娟律師
上列當事人間請求給付租金等事件，上訴人對於中華民國97年9
月30日本院士林簡易庭97年度士簡字第728 號第一審判決，提起
上訴，本院於98年2 月10日言詞辯論終結，判決如下：
    主      文
上訴駁回。
第二審訴訟費用由上訴人負擔。
    事實及理由
一、上訴人主張：兩造於民國97年3 月5 日簽訂房屋租賃契約書
    （下稱：系爭租賃契約），由被上訴人承租上訴人所有，坐
    落桃園縣蘆竹鄉○○段內厝小段234 、234-2 、234-6 地號
    土地上，門牌號碼桃園縣蘆竹鄉○○村○○路50號之廠房全
    部（下稱：系爭廠房），並約定每月租金新臺幣（下同）52
    萬5,000 元（含稅金2 萬5,000 元）。因被上訴人同意承租
    5 年，上訴人乃優惠被上訴人免計97年4 、5 月租金。是系
    爭租賃契約所載租賃期限雖為97年6 月1 日起至102 年5 月
    31日止，然實際承租日應係自97年4 月1 日起算。詎被上訴
    人竟於97年4 月30日，以存證信函向上訴人為終止租賃契約
    之意思表示。被上訴人既提前終止系爭租賃契約，上訴人給
    予優惠之考量即不存在，被上訴人自有依兩造間租賃契約法
    律關係，給付終止租約前之97年4 、5 月份租金105 萬元之
    義務。又上訴人於同年9 月始將系爭廠房租予第三人，受有
    97年6 至8 月期間預期租金利益157 萬5,000 元之損害；且
    上訴人曾應被上訴人要求，就系爭廠房屋頂為更新，支出工
    程款217 萬3,500 元，扣除原廠房9 年期間之折舊，金額為
    178 萬9,941 元。被上訴人違反承租5 年之義務，顯與忠誠
    履行契約之附隨義務有違，且被上訴人原負責人江恆光，代
    表被上訴人執行業務時，竟故意以背於善良風俗之方式，與
    上訴人簽定系爭租賃契約，為此依民法226 條第1 項、民法
    第184 條第1 項後段規定，請求被上訴人賠償上開租金利益
    損害157 萬5,000 元、屋頂更新支出損害178 萬9,941 元（
    上訴人於原審先位聲明部分經原審判決駁回，未據上訴先位
    聲明部分相關事實，於此不贅）。
    被上訴人則以：系爭租賃契約明定存續期間自97年6 月1 日
    起至102 年5 月31日止，則上訴人請求97年4 、5 月之租金
    ，洵屬無據。又依系爭租賃契約第7 條，被上訴人本得隨時
    終止契約，而被上訴人既已合法通知上訴人終止系爭租賃契
    約，上訴人即顯無任何可預見利益之請求權，上訴人請求97
    年6 至8 月相當於租金之利益，亦無理由。另上訴人支出工
    程費增加其所有之系爭廠房價值利益，此為上訴人利益自己
    之行為，且被上訴人自始未給予任何指示，上訴人所為裝修
    工程，要與被上訴人無涉，其主張被上訴人應賠付系爭廠房
    施工工程款，洵屬無理，且上訴人主張被上訴人終止系爭租
    賃契約，係故意以背於善良風俗方法致上訴人受損害，亦殊
    難想像等語，資為抗辯。
二、上訴人於原審先位主張被上訴人應給付1 年期間之租金630
    萬元、押租金100 萬元、賠償律師費20萬元，並為先位聲明
    求為判決：(一)被上訴人應給付上訴人750 萬元；(二)願供擔保
    請准宣告假執行。並為備位主張，請求被上訴人應給付97年
    4 月、5 月租金105 萬元、賠償97年6 月至8 月租金所失利
    益157 萬5,000 元、更新廠房屋頂支出217 萬3,500 元、律
    師費20萬元，並為備位聲明求為判決：(一)被上訴人應給付上
    訴人499 萬元8,500 元，及自其所提「變更訴之聲明暨準備
    書(二)狀」繕本送達被上訴人翌日起至清償日止，按週年利率
    5% 計 算之利息。原審判決駁回上訴人先位聲明之請求，另
    就備位聲明部分，認被上訴人應依系爭租賃契約第18條前段
    約定，賠付上訴人1 個月租金52萬5,000 元，另依系爭租賃
    契約第12條之約定，賠償上訴人支出之律師費20萬元，合計
    72萬5,000 元，及自97年8 月14日起，至清償日止，按週年
    利率5%計算之利息，而駁回上訴人其餘之訴。上訴人就其備
    位聲明請求敗訴部分不服，上訴聲明求為判決：(一)原判決不
    利於上訴人之部分廢棄。(二)上開廢棄部分，被上訴人應給付
    上訴人427 萬3,500 元，及自97年8 月14日起至清償日止，
    按週年利率5%計算之利息。(三)願供擔保請准宣告假執行。惟
    其後主張被上訴人應再給付上訴人之金額應為97年4 、5 月
    份租金105 萬元、賠償97年6 月至8 月租金所失利益105 萬
    元（扣除原審判命被上訴人給付之52萬5,000 元）、更新廠
    房屋頂支出178 萬9,941 元（扣除折舊部分），請求被上訴
    人應再為給付之金額減縮為388 萬9,941 元，及自97年8 月
    14 日 起至清償日止，按週年利率5%計算之利息（見本院卷
    第74 -79頁上訴人所提言詞辯論意旨狀）。被上訴人則聲明
    求為判決駁回上訴人之上訴（原審判決駁回上訴人先位聲明
    之請求、備位聲明逾388 萬9,941 元部分暨法定遲延利息之
    請求，未據上訴人上訴，已告確定；另原審判命被上訴人應
    給付上訴人72萬5,000 元及法定遲延利息部分，亦未據被上
    訴人上訴）。
三、兩造不爭執之事實：
  (一)兩造曾於93年3 月5 日就系爭廠房訂立如原審卷原證一（原
    審卷第11頁）之房屋租賃契約書，約定每月租金52萬5,000
    元（含稅金2 萬5,000 元）。而租賃期限於系爭租賃契約中
    係約定自97年6 月1 日起至102 年5 月31日止。
  (二)被上訴人曾於97年4 月30日以北投郵局第271 號存證信函向
    上訴人表示終止系爭租賃契約之意（原審卷第43頁），該項
    終止租約之意思表示已於97年5 月2 日到達上訴人。
  (三)上訴人曾就系爭廠房為屋頂更新工程，而支出工程款計217
    萬3,500 元（原審卷第76頁、本院卷第41頁）。此部分損害
    上訴人如得請求被上訴人賠償，兩造同意以上開新品之支出
    費用，計算原舊品拆除所生損害（本院卷第42頁）。
四、茲就上訴人之請求分述如下：
  (一)上訴人請求97年4、5月租金105萬元部分
  1.上訴人主張被上訴人應依兩造間系爭租賃契約法律關係，給
    付上訴人97年4 、5 月租金105 萬元，係以被上訴人於約定
    之5 年租賃期間屆至前即期前終止租約，不應再享有上訴人
    給予之97年4 、5 月免租金優惠，故應給付上訴人於租約終
    止前之97年4 、5 月份租金。
  2.惟查，縱以上訴人主張之上開情節均屬事實，法律評價上，
    於97年4 、5 月間兩造就系爭廠房所合意成立者，應係一無
    償使用借貸契約之預約。此一使用借貸契約，依當事人意思
    ，其效力、存續或與同時成立之系爭租賃契約有一定之關連
    性，系爭租賃契約果有無效、撤銷或目的不達情事，解釋上
    使用借貸契約亦應失其附麗，而令被上訴人因之就其占有或
    使用收益系爭廠房支付一定之對價，惟究不得以同時成立之
    系爭租賃契約，經承租人依約定條款期前終止租賃契約，而
    使97年4 至5 月期間約定之無償使用借貸契約，轉變其性質
    為有償租賃契約，並擬制其對價為每月52萬5,000 元。本件
    兩造間系爭租賃契約既已明文約定租期始於97年6 月1 日，
    上訴人請求被上訴人依系爭租賃契約法律關係，給付約定租
    期開始前之97年4 、5 月租金105 萬元，洵屬無據。
  (二)上訴人就97年6 月至8 月上訴人就系爭廠房之預期利益損害
    105 萬元、更新屋頂工程費用損害178 萬9,941 元部分：
  1.上訴人此部分主張之訴訟標的，係主張按民法第216 條規定
    計算97年6 月至8 月租金損失之「所失利益」（本院卷第75
    頁背面），另依民法第213 條第3 項就屋頂工程費用請求回
    復原狀之費用（本院卷第76頁背面），性質上均為損害賠償
    之債，被上訴人並於準備程序同意上訴人於言詞辯論期日確
    認其訴訟標的（本院卷第42頁）。就此，上訴人於其提言詞
    辯論意旨狀，乃確認其訴訟標的為民法第226 條第1 項之債
    務不履行損害賠償請求權、民法第184 條第1 項後段之侵權
    行為損害賠償請求權（本院卷第76-78 頁），並經本院於言
    詞辯論期日再次確認無訛（本院卷第99-100頁）。
  2.按行使權利，履行義務，應依誠實及信用方法。民法第148
    條第2 項定有明文。此所謂行使權利，當涵攝因契約所約定
    保留之解除權、終止權在內，是當事人於訂立契約時，縱有
    約定保留之解除權，於行使該解除權、終止權時，亦非不得
    依此誠信原則予以檢驗（最高法院96年臺上字第1394號判決
    意旨參照）。次按未定期限之租賃契約雖可隨時聲明終止，
    而自結約之日起，究應經相當期間，俾租戶得受租賃之實益
    ，始與交易上誠實信用不相違背，此為最高法院18年上字第
    1851號判例意旨所明揭。基於同一理由，定有期限之之租賃
    契約，如約定當事人之一方於期限屆滿前，得終止契約者，
    契約當事人一方關於終止權之行使，仍以經過相當期間後為
    之，始與交易上誠實信用不相違背。又前開判例雖係以租戶
    即承租人利益為出發，使承租人得以享有租賃之實益，惟出
    租人如已就租賃標的為相當之準備、勞費，以配合承租人之
    使用收益，本於相同之考量，為使出租人得受收取租金之租
    賃實益，承租人關於期限屆至前終止權之行使，亦以經過相
    當期間為必要。至期間是否相當，則應斟酌原約定之租賃期
    限、兩造就租賃標的所為準備、承租之目的等各項事實，認
    定兩造間合理可得期待之期間，庶與誠實信用原則不相違背
    。
  3.經查，本件兩造原約定之租賃期間為97年6 月1 日起至102
    年5 月31日止5 年之期間，上訴人為此曾於97年3 月5 日兩
    造締約後，依系爭租賃契約第21條之約定，就系爭廠房屋頂
    為修繕、更新，因之支出217 萬3,500 元，有上訴人所提估
    價單、統一發票為證（原審卷第74-77 頁），且為被上訴人
    所不爭執。是縱依系爭租賃契約第7 條、第18條之約定，解
    釋上承租人得「隨時」終止租約，遷離他處。然以原約定之
    租賃期間之長、上訴人為此租賃契約支出之鉅，被上訴人於
    系爭租賃契約已成立、生效後，然所約定租賃期間（97年6
    月1 日）尚未開始前，即於同年5 月2 日，向出租人為終止
    租賃契約之意思表示，其經過之期間，與當事人間之合理期
    待有違，顯難認為相當，揆諸前揭說明，應認被上訴人所為
    終止權之行使，悖於誠實信用原則。
  4.惟按行使權利，未依誠實信用之方法時，其行使為法所不許
    ，應不生行使權利之效果（最高法院43年臺上字第1143號、
    26年滬上字第69號判例意旨參照）。本件被上訴人就系爭約
    定租期5 年之租約，於上訴人為履行租約為相當之準備後，
    竟於租約期限開始前，即為終止權之行使，與誠實信用原則
    殊屬有違，業經本院認定如上所述，依上說明，應認被上訴
    人於相當期間經過前所為終止契約之意思表示，於斯時尚不
    生終止權行使之效果，兩造間系爭租賃契約尚非於97年5 月
    2 日被上訴人存證信函到達上訴人時即行終止。
  5.承上所述，被上訴人約定終止權之行使，應受誠實信用原則
    之規範，其行使如與誠實信用原則有違，即不發生終止租約
    之效果，上訴人主張因終止租約所生預期利益之損害，即無
    由發生，而其工程費之支出，亦為契約存續期間出租人義務
    之履行，均難謂係「損害」，上訴人非得依債務不履行或侵
    權行為法律關係而為請求。反之，如被上訴人係於相當期間
    經過後，依契約約定而為終止權之行使，與誠實信用原則亦
    無違背，則系爭租賃契約即應發生合法終止之效果，於此情
    形，即難認被上訴人所為終止之意思表示，有何不法性，而
    令其負債務不履行或侵權行為損害賠償責任。要之，終止權
    之行使，如有不法，並不生終止之效果，兩造依原契約繼續
    履行，不生因終止契約而生損害賠償問題；終止權之行使如
    無不法，因終止後所生之損益，均為權利合法行使之結果，
    除約定之給付外，非得另行請求損害賠償。乃上訴人一方面
    主張被上訴人終止系爭租賃契約，係違反契約附隨義務，有
    債務不履行、故意背於善良風俗侵害上訴人利益情事，惟未
    爭執系爭租賃契約是否已因被上訴人之意思表示而合法終止
    ，逕自主張因契約終止所生之損害，訴請被上訴人賠償，自
    難認有理由。
  (三)除前揭(二)所述理由外，上訴人本於債務不履行、侵權行為法
    律關係，訴請被上訴人賠償，於法定構成要件亦有未合：
  1.按因可歸責於債務人之事由，致給付不能者，債權人得請求
    賠償損害。民法第226 條第1 項定有明文。是得依上開規定
    而為請求者，以有給付不能之情事為限。承租人依租賃契約
    所負主給付義務，為租金之給付，本無給付不能情事。至上
    訴人所稱「承租5 年」之義務，就承租人言，係租賃期限及
    得否合法期前終止問題，亦不生給付不能問題，上訴人主張
    依民法第226 條第1 項規定，訴請被告賠償，亦屬無據。
  2.次按民法第184 條第1 項後段所規定故意以背於善良風俗加
    損害於他人之侵權行為，係指行為人違反國民道德一般觀念
    ，而故意加害於他人者，始足當之。本件訴外人即被上訴人
    原法定代理人江恆光與上訴人訂立系爭租賃契約，或有考慮
    未週，惟究難認江恆光自始即係基於損害上訴人之故意而締
    約，而被上訴人為訂立契約、終止契約之意思表示，衡諸常
    情，均屬商業判斷，亦難認有何違反國民道德一般觀念，是
    上訴人就其主張之純經濟上損失，依民法第184 條第1 項後
    段，訴請賠償，亦有未合。又江恆光所為既與民法第184 條
    第1 項後段規定未合，上訴人訴請被上訴人就江恆光之侵權
    行為，依公司法第23條第2 項規定負賠償責任，自同屬無據
    。
五、從而，上訴人本於債務不履行、侵權行為法律關係，依民法
    第226 條第1 項、第184 條第1 項後段、公司法第23條第2
    項規定，訴請被上訴人97年4 、5 月租金105 萬元、賠償97
    年6 月至8 月租金所失利益105 萬元（扣除原審判命被上訴
    人給付之52萬5,000 元）、更新廠房屋頂支出178 萬9,941
    元（扣除折舊部分），合計388 萬9,941 元，及自97年8 月
    14日起至清償日止，按週年利率5%計算之利息，為無理由，
    不應准許，其假執行之聲請，亦失所附麗，應併予駁回。原
    審就上訴人上開上訴部分，為上訴人敗訴之判決，及駁回其
    假執行之聲請，並無不合。上訴意旨指摘原判決不當，求予
    廢棄，為無理由，應予駁回。
六、本件事證已臻明確，其餘兩造主張、陳述暨所提之證據，經
    審酌均與本院前揭判斷不生影響，爰不一一詳予論述，附此
    敘明。
七、據上論結，本件上訴為無理由，依民事訴訟法第436 條之1
    第3 項、第449 條第1 項、第78條判決如主文。
中    華    民    國    98    年    2     月    24    日
                  民事第二庭  審判長法  官  俞慧君
                                    法  官  陳玉曆
                                    法  官  王本源
以上正本證明與原本無異。
本件上訴人如不服本判決，僅得於本判決送達後20日內，以適用
法規顯有錯誤為理由，向本院提出上訴狀（並應同時表明上訴理
由，其於判決宣示後送達前提起上訴者，應於裁判送達後10日內
補具之），方得逕向最高法院提起上訴（上訴狀及理由書狀均須
按他造人數附具繕本，且提起第三審上訴，須經本院之許可，前
許可須以訴訟事件所涉及之法律見解原則上之重要性者為限）。
中    華    民    國    98    年    2     月    26    日
                                    書記官  陳淑女


司法院資訊處製作；財團法人民間司法改革基金會備份。
